【裁判字號】    99,上,801
【裁判日期】    990928
【裁判案由】    侵權行為損害賠償
【裁判全文】
臺灣高等法院民事判決                   99年度上字第801號
上訴人即附  
帶被上訴人  甲○○  
被上訴人即  
附帶上訴人  乙○○    住臺北縣烏來鄉○○路82巷56號      
                      居台北市○○區○○路2段121號1樓
訴訟代理人  楊志航律師
上列當事人間侵權行為損害賠償事件，上訴人對於中華民國99年
5月27日臺灣板橋地方法院99年度訴字第607號第一審判決提起上
訴，被上訴人為附帶上訴，本院於99年9月14日言詞辯論終結，
判決如下：
    主  文
上訴及附帶上訴均駁回。
第二審訴訟費用關於上訴部分，由上訴人負擔，附帶上訴部分，
由被上訴人負擔。
    事實及理由
一、被上訴人主張：上訴人明知被上訴人之妻張至正為有配偶之
    人，竟基於相姦之犯意，自民國94年12月間某日起至96年5
    月底之某日止，先後於台北縣永和市○○路316號愛摩兒汽
    車旅館、台北縣蘆洲市○○路367號摩根汽車旅館、台北市
    ○○○路6段728巷2號花翎汽車旅館等處，多次合意發生性
    交行為。嗣被上訴人於97年3、4月間發現張至正電腦內存有
    其私處之不雅照片，及與上訴人之MSN即時通對話內容，始
    知悉上情。被上訴人乃對上訴人提出刑事告訴，經原法院刑
    事庭以98年度易字第2299號判處上訴人有期徒刑8月，復經
    本院刑事庭以99年度上易字第687號判決駁回上訴確定在案
    。上訴人故意不法侵害被上訴人基於配偶關係之身分法益而
    情節重大，爰依民法第184條第1項後段、第195條第3項規定
    ，請求上訴人賠償被上訴人精神慰撫金新台幣（下同）150
    萬元，及自起訴狀繕本送達翌日起至清償日止，按週年利率
    百分之五計算之利息。並願供擔保請准宣告假執行。原審判
    決上訴人應給付被上訴人50萬元本息，駁回被上訴人其餘之
    訴。上訴人就其敗訴部分聲明不服提起上訴，被上訴人就其
    敗訴部分未提起上訴，惟提起附帶上訴，就上訴人之上訴，
    答辯聲明：上訴駁回。附帶上訴聲明：原判決關於駁回附帶
    上訴人後開第二項之訴部分廢棄。上開廢棄部分，附帶被上
    訴人應再給付附帶上訴人100萬元，及自99年4月16日起至清
    償日止按週年利率百分之五計算之利息。
二、上訴人則以：張至正在偵、審程序中陳稱其與上訴人發生第
    1次性行為之時間，與其向被上訴人坦承與上訴人發生性行
    為之時間不一，有違常情，且張至正同時另有外遇對象。因
    此上訴人是否曾於94年12月間至96年5月間與張至正在上開
    汽車旅館內為性交，即非無疑，縱被上訴人受有損害，亦非
    全然可歸責於上訴人，且損害賠償金額尚嫌過高，上訴人對
    此損害主張抵銷。另張至正電腦內之私處照片為其自拍，張
    至正本有以其私處照片與人網交之習。又張至正與上訴人之
    MSN對話內容，來源不明，不無被上訴人與張至正為向上訴
    人索取賠償而偽造之可能。再者，張至正與上訴人之對話錄
    音，上訴人僅在附和，未曾肯認與張至正去過上開汽車旅館
    。至張至正描繪之上訴人身體特徵，忽略上訴人身上極其明
    顯之臀部瘡疤及生殖器上有痣之獨有特徵，反僅描繪出一般
    成年男子可能會有之脊椎側彎情形，益見上訴人未與張至正
    有肢體上私密接觸，上開證據均不足作為上訴人與張至正性
    交之證明等語，資為抗辯。上訴聲明：原判決關於命上訴人
    給付部分廢棄。上開廢棄部分，被上訴人於第一審之訴及假
    執行之聲請均駁回。就被上訴人附帶上訴，答辯聲明：附帶
    上訴駁回。
三、被上訴人主張上訴人明知張至正為有配偶之人，竟基於相姦
    之犯意，自94年12月間某日起至96年5月底某日止，先後於
    台北縣、市數汽車旅館多次合意發生性交行為，上訴人故意
    違背善良風俗之方法，侵害被上訴人基於配偶關係之身分法
    益而情節重大，上訴人應負精神上損害賠償之責。惟為上訴
    人否認，並以前揭情詞置辯。查：
  (一)被上訴人主張張至正為其配偶，有戶籍謄本在卷可稽（見原
    審卷第25頁），且為上訴人所不爭，堪信為真。
  (二)張至正於原法院98年易字第2299號刑事案件（下稱一審刑事
    ）審理時陳稱：其與上訴人約在94年12月左右，也就是其兒
    子出生後在網路上認識，張至正有天上網時突然有訊息傳過
    來說這個人要與其作朋友，張至正說好，二人就開始聊天。
    上訴人MSN的代號為DUNHILL，開始聊天時即有相互表明性別
    ，張至正也有告知上訴人其已結婚，且有2個小孩，故上訴
    人一直都知道張至正已婚，且在MSN聊天時也會直接表示「
    你老公、你老公」等語，有本院調閱一審刑事卷可憑（見該
    卷第90頁反面至第91頁、第92頁反面)。參酌被上訴人於偵
    查中提出張至正與上訴人於97年7月8日上午10時48分之電話
    錄音，經一審刑事庭法官勘驗其對話內容：「男（即被告）
    ：OK，喔，所以你暑假，暑假比較難。女（即張至正）：晚
    上呀，老公出差的時候呀，可是你都不上線。」等語（見刑
    事一審卷第145頁），是上訴人與張至正於通話中既曾提及
    張至正之「老公」，上訴人早已明知張至正為有配偶之人。
    上訴人抗辯張至正告知其已離婚，不知張至正為有配偶之人
    云云，不足為採。
  (三)關於上訴人與張至正有合意為性行為之情節，依張至正於偵
    查中證稱：「我只記得第1次是於94年秋冬之時，在永和的
    愛摩兒汽車旅館，之後我向甲○○說永和太遠了，甲○○就
    帶我去蘆洲，其間還有去過士林中山北路5段左右的巷子裡
    ……96年5月間，地點也是在摩根汽車旅館。之後甲○○在
    MSN上一直約我出去，但我沒答應，我也沒有與甲○○再見
    過面」、「蘆洲市的『摩根汽車旅館』，也有去過永和的愛
    摩兒汽車旅館及中山北路5段或6段的『花翎HOTEL』、承德
    路1段的『巴黎春天』……我們都是在MSN上約定地點後，一
    起去汽車旅館，大部分我們約在士林捷運站」等語(見調閱
    臺灣板橋地方法院檢察署98年度偵字第25267號卷【下稱偵
    字卷】第31頁、98年度偵續字第164號卷【下稱偵續卷】第
    51頁至第52頁)。嗣於一審刑事審理時陳稱：「有天我上網
    時突然有訊息傳過來說這個人要與我做朋友，我說好，二人
    就開始聊天。……我告訴他我結婚，而且有二個小孩。……
    95年春天，出去見面的目的就是性交。……當天去永和的『
    愛摩爾』汽車旅館。……(之後是否還有發生性關係？)還有
    ，大約六次到七次，就是從95年春天一直到96年暑假前。…
    …在MSN聊天時也會直接表示『你老公，你老公』……( 可
    否很確定第1次是在永和的『愛摩爾』汽車旅館？我很確定
    。……（請確認最後一次與甲○○發生性行為的時間地點？
    ）應該是96年暑假前，當時很熱，地點不是『花翎』汽車旅
    館就是『摩根』汽車旅館，我經回想，應該不是『花翎』或
    是『摩根』汽車旅館，而是大度路及大業路倒掉的那間旅館
    。……(為何偵訊中說最後一次是在96年5月，地點在……『
    摩根』汽車旅館？)我現在記不清楚了」(見一審刑事卷第90
    頁反面至第95頁)。參酌張至正於97年10月1日提出自白書描
    繪上訴人身體特徵，經檢察官於98年3月24日取得上訴人同
    意而當庭勘驗其身體結果：乳頭旁的乳暈處，有一根狀似腋
    毛的黑毛，無任何胸毛，肚臍以下有肚臍毛，大腿、小腿均
    有腿毛，大腿內側無毛，大腿毛比小腿毛少。腳趾頭部分：
    大拇指關節處有毛，二拇指亦有，兩腳皆同。斜肩，呈駝背
    狀等相符，有張至正自白書、勘驗筆錄及上訴人前揭特徵照
    片在卷可憑(見偵字卷第38頁至第39頁、偵續卷第54頁至第6
    7頁)。倘上訴人未與張至正有肌膚之親，張至正根本無從知
    悉上訴人前揭身體隱密部位之特徵，張至正前揭陳證顯非憑
    空杜撰，張至正確有與上訴人發生性行為。至上訴人與張至
    正第1次發生性行為之時間究係於94年12月間某日抑或95年
    春天、最後一次為性行為之地點究係在蘆洲市之「摩根」汽
    車旅館或是大度路、大業路附近之汽車旅館等細節，張至正
    於刑事一審審理與偵查時證述內容或有不同，惟張至正就確
    曾先後兩次與上訴人於汽車旅館發生性行為之基本事實，則
    始終證述一致。徵諸張至正證述之案發時間距其於檢察官偵
    查時(98年12月1日)已經過相當之時日，對此枝微末節之處
    因時間經過，致其記憶稍有模糊、遺忘之處，乃屬情理之常
    ，尚難執此即認其證言全然不可採信。衡情張至正於偵查中
    以被告及證人身分接受檢察官訊問之時間，既較接近於其所
    陳述之案發時間，其記憶應較於刑事一審作證時更為清晰，
    故應以其於偵查中所證述之內容：即兩人第一次發生性行為
    之時間係於94年12月間某日，及最後一次發生性行為之地點
    係在蘆洲市之「摩根」汽車旅館較為可採。被上訴人主張上
    訴人與張至正除前揭2次相姦行為外，另有多次相姦行為，
    除張至正於前揭無法確切指出時間、地點之陳證外，復未能
    提出其他證據以明其實，該部分主張不足為採。上訴人抗辯
    張至正陳述發生前後2次性行為之時間、地點些微不一，據
    以指陳其未與張至正發生性行為云云，殊無足取。至上訴人
    抗辯稱其與張至正僅有以MSN或電話彼此為性言語之挑逗而
    為「網交」、「電交」，並曾使用筆記型電腦內建之鏡頭，
    而以視訊方式裸露自己之身體部位予張至正觀看，故張至正
    描繪特徵之自白書不足為上訴人與其發生性行為之證據云云
    。惟上訴人前於警詢時、偵查中陳稱：與張至正在電腦網路
    MSN上純聊天，沒有談及親暱及不堪入目的對話及裸露的照
    片云云(見偵查卷第13頁、偵續卷第51頁)。嗣檢察官於98年
    3月24日當庭勘驗上訴人身體，確與張至正提出自白書上所
    繪之上訴人身體特徵圖相符，並據此提起公訴後，上訴人始
    於一審刑事庭答辯稱曾與張至正進行多次視訊云云(見一審
    刑事卷第44頁)，上訴人前後供述內容矛盾不一，已難遽信
    。參諸上訴人乳頭旁、大腿內腿、腳趾頭關節等身體隱密部
    位之特徵，若以筆記型電腦內建之鏡頭進行視訊，就角度或
    清晰度而言均有一定限制，顯難使張至正明確知悉上訴人前
    揭身體特徵。上訴人前揭抗辯，不足採信。
  (四)另上訴人與張至正於97年7月8日晚上10時39分之電話錄音內
    容：「男（按係指上訴人）：妳都好久沒有舔我的雞巴。女
    （按係指張至正）：你都不來，你都不找我呀。男：妳想舔
    我的雞巴嗎？女：嗯！男：喔！雞巴超硬喔。女：你在哪裡
    呀？好吵喔。男：看電視。女：你寧願看電視，也不願意開
    車來。男：（聽不清楚）女：反正，你就是想辦法拒絕我就
    對了。男：哪有，隨便你說……女：有在看A片嗎?男：沒有
    ，哪有A片。女：喔！那你就想以前跟我做愛的樣子呀。男
    ：那也只能這樣子囉，那怎麼辦……男：那他都平常都，什
    麼時候，什麼時候，什麼時候出差？女：不一定呀。男：喔
    ，那就沒辦法。女：就是因為不一定呀。男：喔，那也沒辦
    法啊，對不對？女：下次看能不能早點安排啊，那如果早一
    點知道，早點安排就有可能呀。男：嗯！看吧，也只能這樣
    吧。」等語。而張至正藉口欲再與上訴人為性行為，邀約於
    97年7月25日淩晨某時許至士林捷運站，兩人於會面前之通
    話內容為：「男：你還要多久？女：二十分鐘吧！我又不知
    道你到底會不會到？男：我就到了啊！女：那你到中正路
    7-11等我。男：中正路？女：就上次那邊呀！男：好！」；
    嗣張至正與上訴人見面後，兩人在車內之對話內容為：「男
    ：那直接…女：就，去以前去的摩根呀！男：摩根不會太遠
    呀？為什麼？大度路、大業路那邊？……女：你為什麼都沒
    有車？以前都有，現在都沒有？男：沒有呀，就…很臨時呀
    ，就車子又不會那個什麼啊。女：藉口。男：哪是藉口，就
    是同事會開走啊。……男：我總是要確定，我總是要確定一
    下有沒有人要用車，才知道說O不OK呀！女：那，不能前一
    天先登記呀？男：我怎麼可能，就不行哪！別人有別人要做
    的事情呀，所以就確定了，喔，車子可以用，好，我再打給
    你！啊如果車子不能，我可以早打給你呀，問題是早打給你
    沒有用呀，車子如果不OK就不行啊。」等語，有原法院刑事
    庭法官於98年12月31日電話錄音勘驗筆錄在卷可考(見該卷
    第149頁至第153頁)。足見上訴人與張至正不僅於電話中彼
    此以露骨之性語言互為挑逗，並且一同討論如何提早得知被
    上訴人出差之時間，以便及早安排相約外出；且張至正抱怨
    上訴人寧願看電視而不願開車來接她，及要上訴人想像兩人
    以前做愛的樣子時，上訴人均未反駁，反加以附和；參以兩
    人於97年7月25日見面前就碰面之地點，張至正稱：「就上
    次那邊啊!」，上訴人即應允：「好」；兩人碰面後又一再
    討論上訴人為何未能像以往由上訴人自行駕車前來，且在張
    至正提議要前往「摩根」旅館時，上訴人立即稱該處過於遙
    遠等種種情狀，張至正稱其與上訴人於97年7月25日前即曾
    由上訴人駕車一起至「摩根」旅館為性行為，顯與事實相符
    。徵諸張至正身為女性，並為有配偶之人，倘非確有其事，
    理應不致迭於偵查中、一審刑事審理中自述對其名節、貞操
    有重大傷害之外遇情節，接受檢察官、上訴人、辯護人詰問
    過程中之難堪，並甘冒偽證罪之追訴處罰而設詞誣陷。張至
    正所為前揭陳證，應屬可採。上訴人抗辯張至正與被上訴人
    設詞誣陷上訴人，殊無足取。
  (五)至上訴人抗辯稱其背部及臀部因罹患毛囊炎及痤瘡，屬外觀
    上明顯可辨之特徵，張至正既得於自白書中描繪上訴人脊椎
    中間有突起之情形，自不可能未看見其背部及臀部之情形，
    並提出上訴人臀部照片、國泰綜合醫院99年1月8日診斷證明
    書、病歷資料、宏恩醫院99年1月7日病歷摘要表、病理檢查
    報告、病歷記錄為證（見原審卷第78頁至第80頁、本院卷第
    12頁至第18頁）。惟張至正患有近視為700度及750度，併散
    光150度，平日佩戴眼鏡，一旦眼鏡摘除，就無法清楚看到
    ，只能看到模糊的形體；其與上訴人發生性關係時，會在脫
    衣服前就把眼鏡拿下，之後與上訴人會一起洗澡，全程作完
    後清理完畢後穿好衣服後，才會再戴上眼鏡。所以其與上訴
    人發生性關係時，在親吻胸部時可以看到胸部，親吻陽具時
    可以看到陽具，其沒有親吻過上訴人的臀部，所以不記得其
    屁股上之特徵，而且發生性行為時，不會繞到上訴人背後，
    不記得上訴人身體背部有何特徵，且當時也沒有辦法看清楚
    ，業據張至正於一審刑事庭陳證甚明(見一審刑事卷第92 頁
    至第93頁、第172頁正、反面)。核張至正前揭證述之情節尚
    無違反常理之處，且綜觀上訴人背部、臀部照片，上訴人背
    部肌膚外觀並無何異常之處，而臀部部分在鏡頭近距離拍攝
    下，雖有多處已癒合、顏色深淺不一之痕跡分布，惟均非立
    體之疤痕或傷口，是否屬清晰可見，而因此令人留下深刻印
    象，端繫於個人主觀印象，並無一定標準，故張至正未能於
    自白書上描述上訴人之臀部有顏色深淺之痕跡分布，尚難據
    以認定上訴人未與張至正發生性行為。
  (六)再者，上訴人因與張至正有配偶之人分別於94年12月間某日
    、96年5月底某日在「愛摩兒」、「摩根」汽車旅館為相姦
    行為，經一審刑事庭判處有期徒刑8月，並經本院以99年度
    上易字第687號判決駁回上訴確定在案，有本院調閱各該卷
    證查明屬實，益證被上訴人主張上訴人與張至正於前揭時、
    地為相姦行為為真。上訴人抗辯其未與張至正為性行為云云
    ，殊無足取。
四、按因故意或過失，不法侵害他人之權利者，負損害賠償責任
    。故意以背於善良風俗之方法，加損害於他人者亦同。次按
    不法侵害他人之身體、健康、名譽、自由、信用、隱私、貞
    操，或不法侵害其他人格法益而情節重大者，被害人雖非財
    產上之損害，亦得請求賠償相當之金額。前二項規定，於不
    法侵害他人基於父、母、子、女或配偶關係之身份法益而情
    節重大者，準用之。民法第184條第1項、第195條第1項、第
    3項定有明文。又慰藉金之賠償須以人格權遭遇侵害，使精
    神上受有痛苦為必要，其核給之標準固與財產上損害之計算
    不同，然非不可斟酌雙方身分、地位、資力與加害程度，及
    其他各種情形核定相當之數額（最高法院47年台上字第1221
    號、51年台上字第223號判例意旨參照）。本件上訴人明知
    張至正為有配偶之人，竟仍與之為相姦行為，被上訴人因而
    在婚姻關係中感到悲憤、羞辱、沮喪，婚姻關係中最重要之
    信賴關係亦因之遭到嚴重破壞，自屬不法侵害被上訴人基於
    配偶關係之身分法益，且情節重大，被上訴人自得依前開規
    定請求上訴人賠償非財產上損害。爰審酌被上訴人為大學畢
    業、現於汽車公司任職，年收入約72萬餘元，名下有投資7
    筆約16萬6,380元；上訴人專科畢業、曾任職科技公司、現
    待業中，97年度收入約14萬餘元，名下有投資2筆約1萬5,02
    0元，有稅務電子閘門財產所得調件明細表可參（見原審卷
    第45頁至第47頁)，暨上訴人不法侵害之情節及被上訴人精
    神上所受痛苦之程度等一切情狀，認原審酌定被上訴人請求
    上訴人賠償精神上損害50萬元，堪稱合理適當。上訴人上訴
    意旨抗辯該金額過高，被上訴人附帶上訴主張該金額過低，
    均非有理由。
五、綜上所述，被上訴人基於侵權行為法律關係，請求上訴人給
    付50萬元，及自起訴狀繕本送達翌日即99年4月16日起至清
    償日止，按週年利率百分之五計算之法定遲延利息，為有理
    由，應予准許。兩造各就其敗訴部分上訴、附帶上訴，指摘
    原判決不當，求予廢棄改判，均為無理由，應駁回其上訴、
    附帶上訴。
六、本件事證已明，兩造其餘攻擊防禦方法及未經援用之證據，
    經本院審酌後，核與本件之結論，不生影響，爰不一一贅述
    ，附此敘明。
七、據上論結，本件上訴人之上訴、被上訴人附帶上訴，均為無
    理由。依民事訴訟法第449條第1項、第78條，判決如主文。

中    華    民    國    99    年    9     月    28    日
                    民事第七庭
                        審判長法  官  許正順
                              法  官  鄭威莉
                              法  官  蘇芹英

正本係照原本作成。
不得上訴。

中    華    民    國    99    年    9     月    28    日
                              書記官  林初枝

司法院資訊處製作；財團法人民間司法改革基金會備份。
